【裁判字號】    97,訴,2203
【裁判日期】    980331
【裁判案由】    履行承諾書
【裁判全文】
臺灣板橋地方法院民事判決              97年度訴字第2203號
原      告  丙○○
被      告  宇晟機械工程股份有限公司
法定代理人  乙○○
訴訟代理人  張麗真律師
上列當事人間請求履行承諾書事件，本院於民國98年3 月17日言
詞辯論終結，判決如下：
    主      文
被告應給付原告新臺幣壹佰萬元及自民國九十七年八月十四日起
至清償日止，按年息百分之五計算之利息。
訴訟費用由被告負擔。
    事實及理由
一、原告主張：被告宇晟機械工程股份有限公司於民國96年10月
    21日與訴外人大閤工程有限公司（下稱大閤公司）簽訂喜樹
    抽水站興建工程（下稱系爭工程）之土建機械工程之標前協
    議書，擬共同承攬系爭工程，由被告負責機械部分，大閤公
    司負責土建部分，惟大閤公司不符投標資格，爰由被告借用
    訴外人鴻地工程有限公司（下稱鴻地公司）甲級營造商牌照
    並與被告及訴外人惠民實業股份有限公司共同投標系爭工程
    ，嗣得標後，遂由鴻地公司與大閤公司簽訂與系爭工程相同
    內容之承攬契約，由大閤公司進場施作，惟大閤公司因進度
    嚴重落後，復由大閤公司分包商玄文營造公司（下稱玄文公
    司）續接承作，然被告無力支付大閤公司工程款，乃由玄文
    公司代為協商，嗣原告介入協商並與被告之代表吳代賢、甲
    ○○達成協議，而於97年4 月1 日簽立承諾書（下稱系爭承
    諾書），記載：「1.大閤工程有限公司代表丙○○自97年4
    月1 日移交工地大鎖、施工文件、用品給宇晟機械工程股份
    有限公司吳代賢，並撤離本案現場。2.宇晟機械工程股份有
    限公司在台南市政府核付本案基樁費後（第二期款計價），
    同意補貼支付大閤工程有限公司代表丙○○新臺幣壹佰萬元
    整現金支票。」查台南市政府已就系爭工程支付基樁費，且
    原告業已完成系爭承諾書第1 項之約定，被告依系爭承諾書
    應給付原告新臺幣（下同）100 萬元，惟被告迄今仍未給付
    ，原告爰基於請求履行契約之法律關係，提起本訴。併為聲
    明：被告應給付原告100 萬元，及自支付命令送達翌日起至
    清償日止，按年息百分之5 計算之利息。
二、被告則抗辯：
（一）訴外人鴻地公司與被告因共同承攬系爭工程，其中土建工
      程係由鴻地公司承攬，鴻地公司乃將該部分再發包給訴外
      人大閤公司，惟大閤公司因財務周轉困難向鴻地公司表示
      放棄承攬，鴻地公司為顧及全體工程只得接受，但大閤公
      司遲遲不肯退出工地影響工程進度，被告為顧全大局乃出
      面代鴻地公司與大閤公司協商，故系爭承諾書係存在鴻地
      公司與大閤公司之間，且依據原告起訴請求之系爭承諾書
      ，原告係以大閤公司之代表簽訂，非為原告所立，故原告
      以個人名義亦或以大閤公司名義對被告起訴，皆無理由。
（二）依原告所提之97年4 月2 日與大閤公司所簽訂之同意書（
      下稱97年4 月2 日同意書）第2 條記載：「依承諾書第2
      條，宇晟公司將補貼支付丙○○新臺幣壹佰萬元整現金支
      票。甲方（按即大閤公司）同意由乙方（按即原告）領取
      」，證明系爭承諾書係存在大閤公司，否則大閤公司如何
      有權利而得以同意由原告領取，況如果係存在原告，則亦
      不需要另訂該同意書，由此益徵系爭承諾書存在大閤公司
      而非原告。又被告原有意與大閤公司共同承標，遂於96年
      10月21日簽訂標前協議書，惟大閤公司非甲級營造商，故
      該協議無效，系爭工程最後仍由被告與鴻地公司等三人共
      同承攬。
（三）系爭承諾書文字明確記載「大閤工程有限公司代表丙○○
      …乙方代表」，且立系爭承諾書後，原告所提之97年4 月
      2 日同意書亦表示大閤公司同意原告領取，若承諾書係由
      個人簽訂，大閤公司根本不須再立書同意原告領取，因此
      從解釋上亦可確定系爭承諾書之當事人為大閤公司而非原
      告，另吳代賢與甲○○係為被告於系爭承諾書簽字，但被
      告係為鴻地公司而處理，故吳代賢與甲○○係依被告指示
      為鴻地公司處理，原告主張被告「對承諾書被告追認法律
      責任，並承認該補助金確定要支付」，係斷章取義等語。
（四）併為答辯聲明：駁回原告之訴。
三、查本件被告與訴外人鴻地公司共同承攬系爭工程，其中土建
    工程由鴻地公司負責，鴻地公司再將該部分發包給訴外人大
    閤公司施作，嗣大閤公司放棄承攬，被告公司吳代賢、甲○
    ○與原告於97年4 月1 日簽立系爭承諾書，記載：「1.大閤
    工程有限公司代表丙○○自97年4 月1 日移交工地大鎖、施
    工文件、用品給宇晟機械工程股份有限公司吳代賢，並撤離
    本案現場。2.宇晟機械工程股份有限公司在台南市政府核付
    本案基樁費後（第二期款計價），同意補貼支付大閤工程有
    限公司代表丙○○新臺幣壹佰萬元整現金支票。」且台南市
    政府已就系爭工程支付基樁費，原告已履行系爭承諾書第1
    項約定等情，有大閤公司放棄承攬協議書影本（見本院卷第
    27 頁） 、系爭承諾書影本（見本院97年度促字第42764 號
    卷第5 頁）及台南市政府97年11月13日南市工水字第097311
    34140 號函（見本院卷第77頁）各1 件在卷可證，並兩造所
    不爭執，自堪信為真實。
四、又原告主張被告應於台南市政府支付系爭工程基樁費後，履
    行系爭承諾書第2 項約定之事實，則為被告所否認，並以前
    開情詞置辯，是本件所應審究者為系爭承諾書是否為兩造所
    簽訂？原告得否依系爭承諾書第2 項之約定向被告請求給付
    100 萬元？經查：
（一）被告雖抗辯系爭承諾書係其為顧全大局代鴻地公司與大閤
      公司協商所簽訂，故系爭承諾書係存在鴻地公司與大閤公
      司之間，原告係以大閤公司之代表簽訂，非為原告所訂立
      云云。惟按解釋契約，固須探求當事人立約時之真意，不
      能拘泥於契約之文字，但契約文字業已表示當事人真意，
      無須別事探求者，即不得反捨契約文字而更為曲解（最高
      法院17年上字第1118號判例參照）。查系爭承諾書既記載
      ：「1.大閤工程有限公司代表丙○○自97年4 月1 日移交
      工地大鎖、施工文件、用品給宇晟機械工程股份有限公司
      吳代賢，並撤離本案現場。2.宇晟機械工程股份有限公司
      在台南市政府核付本案基樁費後（第二期款計價），同意
      補貼支付大閤工程有限公司代表丙○○新臺幣壹佰萬元整
      現金支票。」等語，並由原告本人於「乙方代表」欄簽名
      、捺指印，可見兩造訂立系爭承諾書之真意，係以原告履
      行上開第1 項之約定後，被告即同意「補貼」大閤公司代
      表丙○○即原告個人100 萬元甚明，否則如係由被告與大
      閤公司簽訂，何以系爭承諾書不直接書寫「大閤工程有限
      公司」，而係書寫「大閤工程有限公司代表丙○○」？亦
      未由有權代表大閤公司之人簽訂，而由原告簽訂？又訂立
      系爭承諾書之一方已明確記載為「宇晟機械工程股份有限
      公司」，並由原告公司之吳代賢（工地負責人）、甲○○
      （副總經理）於「甲方代表」欄名、捺指印，且被告訴訟
      代理人於本院97年11月25日言詞辯論時亦自承：吳代賢、
      甲○○書寫的部分，被告會承認等語（見本院卷第33頁）
      ，可知系爭承諾書係由有權代表被告之吳代賢、甲○○與
      原告簽訂，亦無疑義。再者，被告公司副總經理甲○○於
      簽訂系爭承諾書之前，曾親自草擬另1 份承諾書，記載：
      「1.宇晟機械工程股份有限公司同意台南市政府核付第一
      期工程款後補助陳莫鴻先生就喜樹抽水站工程─土建機械
      工程工程款新台幣100 萬元。2.宇晟機械工程股份有限公
      司同意本案日後追加…扣除成本後剩餘款給付陳莫鴻先生
      。3.陳莫鴻先生同意結算後所有未支付本案任何費用全權
      負責並由工程款新台幣100 萬元內扣除。4.陳莫鴻先生同
      意就施工所設備點交予宇晟機械工程股份有限公司。」此
      有原告提出之該承諾書（見本院卷第78頁）在卷可稽，此
      節並為證人甲○○於本院言詞辯論時所是認（見本院卷第
      71頁），然因該承諾書第3 點為陳莫鴻之配偶即原告所不
      同意，乃由原告出面與被告公司之甲○○、吳代賢協議簽
      訂系爭協議書，亦為被告及甲○○於本院言詞辯論時所不
      否認，是由被告公司原欲與原告之配偶陳莫鴻簽訂協議書
      ，而非與欲與大閤公司簽訂一點觀之，益見系爭承諾書應
      係存在於兩造之間，並非存在於鴻地公司與大閤公司之間
      ，故被告上開抗辯尚非可採。
（二）證人甲○○於本院98年1 月20日言詞辯論時雖到院證稱：
      「本件工程是被告公司、鴻地公司、惠民公司三家共同承
      攬，鴻地是負責營造，被告是負責機械，惠民是負責環境
      工程，由被告公司為代表廠商，大閤公司是作為鴻地公司
      的協力廠商，因為大閤公司週轉困難，所以放棄承攬，但
      尚有款項未付、工地文件未移交，被告是代表廠商，不能
      讓工地閒置，後來找大閤公司協調，原告自稱是代表人，
      跟我們談，說大閤的損失約100 萬元，被告法代說要代替
      鴻地跟大閤談這件事，由我與吳代賢負責，吳是現場工地
      的負責人，跟大閤承諾台南市政府核復基樁費後，給付大
      閤公司100 萬元。…付款的對象是大閤。大閤跟我們要的
      話，我們會付款。（問：大閤跟我們要的話，我們會付款
      ，意思為何？）承諾書是要給大閤，這件事鴻地請我們處
      理，所以我是指被告跟鴻地公司。）」等語（見本院卷第
      69至72頁），然證人甲○○既為被告公司之副總經理，其
      與被告顯係立於同一利害關係，其證言難免偏頗，況系爭
      承諾書果係其代表被告（或鴻地公司）與大閤公司簽訂，
      何以未明確記明相對人為大閤公司，且未查明原告是否為
      有權代表大閤公司之人，即與原告簽訂？又為何會先前擬
      與原告之配偶陳莫鴻，而非大閤公司訂立協議書？是證人
      甲○○之證詞要難採為被告有利之證據。
（三）被告雖再抗辯依原告所提97年4 月2 日與大閤公司所簽訂
      之同意書第2 條記載：「依承諾書第2 條，宇晟公司將補
      貼支付丙○○新臺幣壹佰萬元整現金支票。甲方（按即大
      閤公司）同意由乙方（按即原告）領取」，可證明系爭承
      諾書係存在大閤公司，否則大閤公司如何有權利而得以同
      意由原告領取云云。然查，上開同意書係由原告與大閤公
      司所簽立，大閤公司與原告間如何協商由原告領取該100
      萬元，乃其等間如何結算之問題（蓋被告配偶陳莫鴻為大
      閤公司分包廠商，且大閤公司放棄承攬後，原告代大閤公
      司完成系爭承諾書第1 款之約定），與被告無涉，縱大閤
      公司不同意原告領取該100 萬元，亦不足推認系爭承諾書
      係存在於大閤公司，故被告前揭抗辯，亦難採取。
五、綜上所述，原告主張被告與其簽訂系爭承諾書，其得依系爭
    承諾書第2 項約定，請求被告給付100 萬元，應屬有據。從
    而，原告本於履行契約法律關係，請求被告給付上開款項及
    自支付命令狀繕本送達翌日（即97年8 月14日）起至清償日
    止，按年息5%計算之利息，為有理由，應予准許。
六、因本件事證已臻明確，兩造其餘主張、陳述及所提之證據暨
    攻擊防禦方法，經本院審酌後，認與本案判斷結果無影響，
    均毋庸再予一一審酌，附此敘明。
七、結論：本件原告之訴為有理由，依民事訴訟法第78條，判決
    如主文。
中    華    民    國    98    年    3     月    31    日
                  民事第一庭  法  官  高文淵
以上正本係照原本作成
如對本判決上訴，須於判決送達後20日內向本院提出上訴狀
中    華    民    國    98    年    3     月    31    日
                              書記官  許慧貞


司法院資訊處製作；財團法人民間司法改革基金會備份。
